【裁判字號】    98,上更(一),117
【裁判日期】    990824
【裁判案由】    履行契約等
【裁判全文】
臺灣高等法院民事判決               98年度上更(一)字第117號
    上  訴  人
    即被上訴人  戊○○
    訴訟代理人  楊久弘律師
    複代理人    余欽博律師
    上  訴  人
    即被上訴人  丙○○
    上  訴  人  己○○○
                乙○○
                丁○○
                甲○○
    共      同
    訴訟代理人  黃榮謨律師
                張瓊文律師
上列當事人間履行契約等事件，戊○○及丙○○等五人對於中華
民國97年8月6日臺灣臺北地方法院96年度訴字第4851號判決各自
提起上訴，上訴人戊○○並為訴之追加，經最高法院發回更審，
本院於99年8月3日言詞辯論終結，判決如下：
    主  文
原判決廢棄。
上訴人丙○○應將門牌號碼為臺北市○○區○○路二段十巷五號
二樓，面積一三二點二六平方公尺，權利範圍全部之建物所有權
移轉登記予上訴人戊○○。
上訴人丙○○、己○○○、乙○○、丁○○、甲○○之上訴駁回
。
第一、二審及發回前第三審訴訟費用，關於上訴人戊○○上訴部
分，由上訴人丙○○負擔；關於上訴人丙○○、己○○○、乙○
○、丁○○、甲○○上訴部分，由上訴人丙○○、己○○○、乙
○○、丁○○、甲○○負擔。
    事實及理由
一、上訴人戊○○（下稱戊○○）在原審以上訴人丙○○、己○
    ○○、乙○○、丁○○、甲○○（下稱丙○○等5人）為對
    造起訴，先位聲明求為判決丙○○應將門牌號碼為臺北市○
    ○區○○路2段10巷5號2樓，面積132.26平方公尺，權利範
    圍全部分之建物（下稱系爭建物）所有權移轉登記予戊○○
    ；備位聲明求為判決丙○○等5人應連帶給付戊○○新台幣(
    下同)3,666,679元本息（見原判決第2頁）。經原審判決戊
    ○○先位之訴敗訴，備位之訴勝訴後，戊○○就其敗訴部分
    提起上訴，丙○○等5人亦就其等敗訴部分提起上訴。戊○
    ○於本院前審就先位之訴部分，再追加己○○○、乙○○、
    丁○○、甲○○為被告，並聲明：丙○○等5人應連帶將系
    爭建物所有權移轉登記予戊○○（見本院前審上字第851號
    判決第2頁）。之後本院前審判決丙○○應將系爭建物所有
    權移轉登記予戊○○，並駁回戊○○對己○○○、乙○○、
    丁○○、甲○○之連帶請求。戊○○就上開敗訴部分，未據
    聲明提起上訴而告確定，丙○○則就其敗訴部分，提起上訴
    。嗣經最高法院將本院前審判決廢棄發回，並認丙○○等5
    人就備位之訴之繫屬，仍未消滅（見最高法院98年度臺上字
    第1651號判決第6頁），故本件經最高法院發回後之審理範
    圍即限縮為就先位之訴部分之當事人為戊○○（上訴人）及
    丙○○（被上訴人），就備位之訴部分之當事人為戊○○（
    被上訴人）及丙○○等5人（上訴人）。合先敘明。
二、本件戊○○主張：伊於民國79年10月18日與丙○○等5人之
    被繼承人周三全、訴外人周德盛、林虹谷、王國雄簽訂「合
    作興建房屋契約書」（以下稱系爭契約），約定由伊提供坐
    落臺北市○○區○○段3小段453地號土地所有權應有部分
    31/202，作為興建坐落大安區○○路○段10巷5號、5-1號及7
    號新建A、B、C三棟五層集合住宅（下稱系爭集合住宅）之
    基地，興建完成後伊應分得B棟2樓即系爭建物。嗣於82年4
    月1日興建完成辦理所有權第一次登記時，周三全向伊誆稱
    ：因系爭契約書載明「該層（即系爭建物）不在合建範圍內
    其地上物承買及造價與一切有關事宜及費用悉由周三全單獨
    負責本層發包」，為符合系爭契約之約定應先將系爭建物之
    建物第一次登記予其子即甲○○名下，爾後再移轉所有權予
    伊等語，伊因周三全為其親兄長，信其所言，乃同意先將系
    爭建物暫時以（借名）信託之方式登記於甲○○名下。惟登
    記後伊屢催周三全處理房屋產權問題，周三全均藉詞推托，
    不肯配合辦理。83年9月間周三全與甲○○明知系爭建物應
    為伊所有，為逃避將系爭建物移轉登記予伊之義務，竟將系
    爭建物移轉登記為丙○○所有，周三全與甲○○間，及甲○
    ○與丙○○間均係基於通謀虛偽意思表示而為系爭建物所有
    權之移轉，依法應屬無效。而丙○○等5人與周三全皆為一
    家人，甲○○及丙○○亦應知悉系爭建物雖登記於甲○○名
    下，其實際上係屬信託登記，丙○○取得系爭建物所有權登
    記應屬惡意，於伊未予承認前，依民法第118條第1項規定，
    系爭建物之所有權移轉登記應尚未生效。且伊已拒絕承認，
    該移轉登記應屬無效。茲周三全於90年11月29日死亡，丙○
    ○等5人為其繼承人，系爭建物所有權及周三全關於系爭契
    約與依約應將系爭建物所有權移轉予伊之義務，依法均由彼
    等承受，故伊依系爭契約第4條約定及繼承之法律關係，自
    得請求丙○○將系爭建物所有權移轉登記予伊。又如認周三
    全將系爭建物所有權登記予伊之義務已屬給付不能，伊亦得
    依給付不能之債務不履行規定請求丙○○等5人連帶賠償伊
    所受損害。而系爭建物經伊委請鑑價結果其價值為3,666,67
    9元，伊依民法第226條第1項規定及繼承之法律關係，即得
    請求丙○○等5人連帶給付3,666,679元，及自97年3月26日
    民事追加起訴狀繕本送達翌日起至清償日止，按年息百分之
    5計算之利息。爰先位聲明求為丙○○應將系爭建物所有權
    移轉登記予戊○○，備位聲明求為命丙○○等5人應連帶給
    付3,666,679元及自97年3月27日起至清償日止，按年息百分
    之5計付利息之判決。並陳明願供擔保，以代釋明，請准宣
    告假執行。
三、丙○○等5人則以：甲○○與周三全間並無信託之合意，系
    爭建物所有權人既登記為甲○○，依法甲○○即為所有權人
    。又丙○○係於83年10月5日因交換而有償取得系爭建物之
    所有權，並無通謀虛偽意思表示，丙○○取得系爭建物所有
    權，應受信賴登記之保護。又縱認周三全有應依約交付系爭
    建物所有權之義務，惟因系爭建物所有權之移轉已屬不能，
    故須負債務不履行賠償責任。惟查系爭契約第4條約定房屋
    分配原則中，既有「使用執照核下一星期內結算相互補貼」
    之約定，戊○○對於由周三全補足不足面積差額，及由周三
    全墊付之委建工程款，自應依約找補。而戊○○就系爭建物
    尚應給付周三全墊付之委建工程款2,313,924元，故縱認伊
    等應移轉系爭建物所有權，伊等亦得以之主張同時履行抗辯
    權。再依系爭契約附件「合作興建房屋分配及土地面積分配
    表」（下稱房屋及土地面積分配表）第4條分配略圖載有「
    1.B4、C4須出售，2.B2係戊○○、周三全共用。」，周三全
    對系爭建物既有使用權，則戊○○自無請求交付之理。又依
    系爭契約附件「合作興建房屋分配面積計算表」（下稱房屋
    分配計算表）第3點約定，戊○○雖分得Ｂ棟二層109.37平
    方公尺，但因其所有土地應有部分面積不足，而發生差額，
    不足部分3.462平方公尺，依房屋分配計算表第6條之記載，
    已由周三全於應分得部分扣除，則戊○○主張系爭建物之權
    利範圍，亦應按不足面積比率減少之，僅得主張系爭建物權
    利比例為32.995/32.995＋3.462，換算金額為3,318,486元
    ，戊○○請求3,666,679元全額，亦屬無據。且依房屋分配
    計算表第3條「……該層不在合建範圍內其地上物承買及造
    價與一切有關事宜及費用悉由周三全單獨負擔本層發包（成
    本＋20％）…」之記載，可證周三全雖與戊○○簽訂系爭契
    約，惟建主與戊○○間並非合建關係。戊○○提供系爭土地
    應有部分31/202，作為興建系爭集合住宅之基地，而戊○○
    目前所有系爭土地應有部分仍為31/202，並未減少，足見戊
    ○○與建主間係委建關係，而非合建關係。既非合建關係，
    其在應有部分土地未減少之情況下，卻得以分得系爭建物，
    又不須支付房屋興建費用，甚且尚須周三全補足不足土地面
    積部分，條件反較合建地主為優，顯不符常情，戊○○自應
    負擔系爭建物之造價始屬允當。而依建主間合夥清算結果「
    伍、合夥之結算：一、合夥之總收入：... 3、戊○○委建
    應支付工程款2,313,924元......」之記載，且上開工程款
    項係由周三全先行墊付，伊等得主張與戊○○請求之損害賠
    償予以抵銷。另依系爭契約第4條約定房屋分配原則「地主
    （甲方）分得百分之55，建主（乙方）分得百分之45，立體
    垂直分配，分配情形詳如附件一，俟使用執照核下一星期內
    結算相互補貼」，故戊○○對於周三全墊付之委建工程款
    2,313,924元，及因系爭建物土地應有部分面積不足部分由
    周三全提供土地面積補足，按不足面積比率應減少之價額為
    348,193元，戊○○均未與周三全結算，是縱使戊○○得請
    求損害賠償，伊等亦得以之主張抵銷云云，資為抗辯。
四、原審判決丙○○等5人應連帶給付戊○○3,666,679元，及自
    97年3月27日起至清償日止按年息百分之5計算之利息；駁回
    戊○○先位之訴。兩造就其敗訴部分均聲明不服，各自提起
    上訴，戊○○上訴聲明為：(一)原判決關於駁回戊○○後開第
    二項請求部分廢棄。(二)上開廢棄部分，丙○○應將系爭建築
    物所有權移轉登記予戊○○（至戊○○在本院前審追加請求
    己○○○、乙○○、丁○○、甲○○連帶辦理移轉登記部分
    業經本院前審判決駁回，未據戊○○上訴而告確定）。丙○
    ○等5人之上訴聲明為：(一)原判決不利丙○○等5人部分廢棄
    。(二)上開廢棄部分，戊○○在第一審之訴及假執行之聲請均
    駁回。
五、戊○○主張其於79年10月18日與丙○○等5人之被繼承人周
    三全、訴外人周德盛、林虹谷、王國雄簽訂系爭契約，約定
    由伊提供坐落臺北市○○區○○段3小段453地號土地所有權
    應有部分31/202，作為興建系爭集合住宅之基地，興建完成
    後其應分得系爭建物。嗣於82年4月1日興建完成辦理所有權
    第一次登記時，系爭建物先登記於甲○○名下，嗣又再移轉
    登記為丙○○所有。周三全於90年11月29日死亡，丙○○等
    5人為其繼承人以及系爭建物之價值為3,666,679元之事實，
    業據其提出合作興建房屋契約書、土地異動索引、使用執照
    暨土地及建物登記謄本為證（見原審卷第7頁至第14頁及第
    31頁至第36頁），且為丙○○等5人所不爭執，自堪信為真
    實。至戊○○主張系爭建物所有權第一次登記為甲○○所有
    ，乃信託登記，其乃真正所有權人，以及嗣後甲○○再移轉
    所有權登記予丙○○之行為乃通謀虛偽意思表示，丙○○應
    將系爭建物所有權移轉登記予其，否則亦應由丙○○等5人
    連帶賠償其損害等情，則為丙○○等5人所否認，並以前揭
    情詞置辯。經查：
（一）戊○○雖主張甲○○與周三全為父子關係，82年4月1日系
      爭建物登記於甲○○名下時，甲○○年僅21歲，並未支付
      任何對價，顯係借名登記云云。惟按父親將不動產登記於
      子女名下之原因有多端，非必為借名登記，更難認係第三
      人所為之信託或借名登記。故尚難僅憑父子關係及年紀尚
      輕，即遽認戊○○與甲○○間有信託借名登記之事實。而
      戊○○就其此部分主張之事實，並不能舉證以資證明其與
      甲○○於何時、何地、如何達成信託借名合意等要件，則
      其所為此部分之主張，難認可取。
（二）戊○○雖又主張甲○○及丙○○與周三全皆為一家人，甲
      ○○及丙○○應知悉系爭建物雖登記於甲○○名下，惟屬
      暫時性之借名登記，丙○○用以與甲○○交換之建物，其
      所有權雖登記於丙○○名下，惟實係周三全所為，該建物
      坐落之土地為周三全所有，甲○○與丙○○互換建物，顯
      然係周三全為增加戊○○追訴之困難所為者云云，惟為丙
      ○○等5人所否認，辯稱甲○○及丙○○交換建物係因慮
      及丙○○原有房屋坐落臺北市○○路○段10巷11弄5號之該
      棟建物日後可能改建，須取得所有權人同意，故由丙○○
      與甲○○交換，使甲○○取得該棟房屋2樓，因其原有之3
      、4樓，1樓及5樓為其母即己○○○所有，日後改建時，
      僅須己○○○及甲○○二人同意即可，並提出建築改良物
      交換所有權契約書、及臺北市○○路○段10巷11弄5號1至5
      樓建物登記簿謄本為證（見本院前審上字卷第91至99頁）
      。而丙○○用以交換之建物所在土地固為周三全所有，惟
      此並不足以推論甲○○與丙○○互換建物，係周三全為增
      加戊○○追訴之困難所為之虛偽登記。故戊○○上開主張
      ，仍屬推測之詞，並無任何證據資料以資證明丙○○與甲
      ○○交換建物有何通謀虛偽意思表示或周三全有何增加戊
      ○○追訴困難之情事。從而其此部分之主張，亦非可取。
（三）惟查系爭合作興建房屋契約書第4條房屋分配原則約定：
      「地主（甲方）分得百分之伍拾伍，建主（乙方）分得百
      分之肆拾伍，立體垂直分配，分配情形詳如附件一，俟使
      用執照核下一星期內結算，相互貼補」，契約附件一房屋
      分配計算表」第3條約定「戊○○（分得Ｂ2棟一層，持分
      面積不足差額由周三全補足）」，有系爭契約及附件在卷
      可稽（見原審卷第7頁至第13頁）。而上開房屋分配計算
      表第3條所載戊○○分得之Ｂ2棟一層，即為系爭建物，為
      兩造所不爭，則戊○○主張依系爭契約第4條及房屋分配
      計算表第3條約定，周三全負有將系爭建物所有權移轉登
      記予戊○○之義務，自屬有據。周三全雖於辦理第一次所
      有權登記時將系爭建物登記於甲○○名下，甲○○嗣又將
      之移轉登記予丙○○，惟此於周三全依系爭契約及附件所
      負移轉系爭建物所有權予戊○○之義務，不生影響。周三
      全已於90年11月29日死亡，丙○○為其繼承人，為兩造所
      不爭，而丙○○等5人繼承周三全辦理系爭建物所有權移
      轉登記與戊○○之義務，屬民法第1153條第1項所謂被繼
      承人之債務，其等對之應負連帶責任。雖系爭建物目前登
      記於丙○○名下，其餘己○○○、乙○○、丁○○、甲○
      ○並無從將之移轉予戊○○。惟按連帶債務之債權人，得
      對於債務人中之一人或數人或其全體，同時或先後請求全
      部或一部之給付，民法第273條第1項定有明文，故確定判
      決如就同一債務命數債務人連帶履行者，債權人得專對債
      務人中之一人或數人，請求為全部給付之履行。反之，連
      帶債務人中之一人或數人若仍得依債之本旨提出全部給付
      ，即使其他連帶債務人有給付不能情事，亦難認為給付不
      能（最高法院95年度台上字第1502號判決意旨參照）。本
      件丙○○既仍應依債之本旨移轉系爭建物所有權予戊○○
      ，則丙○○等5人所繼承周三全移轉系爭建物所有權予戊
      ○○之義務，自無給付不能之情事。戊○○自得依系爭契
      約第4條、契約附件一第3條約定及繼承之法律關係，請求
      丙○○履行移轉系爭建物所有權之義務。故戊○○請求丙
      ○○應將系爭建物辦理所有權移轉登記予其，即屬有據，
      應予准許。
（四）丙○○等5人雖抗辯戊○○與系爭契約之建主間並非合建
      關係，而係提供臺北市○○區○○段三小段453地號土地
      應有部分作為興建臺北市○○區○○路二段10巷5號、5之
      1號及7號五層住宅之基地，並委託周三全處理系爭建物之
      建造事宜。且系爭契約附件房屋分配計算表」第3條約定
      ：「戊○○（分得Ｂ2棟一層，持分面積不足差額由周三
      全補足）」，戊○○提供之土地應有部分面積為32.995
      平方公尺，但其分得之Ｂ2棟面積為36.457平方公尺（109
      .37÷0.6÷5＝36.457），不足面積為3.462平方公尺，依
      約已由周三全分得部分扣除，戊○○不得請求移轉系爭建
      物之全部云云。惟查，戊○○為系爭合作興建契約書之當
      事人地主之一，周三全則為系爭契約之地主兼建主（見原
      審卷第7頁），則戊○○、周三全自應與其他契約當事人
      ，同受系爭契約及其附件所載內容之拘束，故房屋分配計
      算表之約定，應係就各個地主及建主間之權利義務所為規
      定，而非僅為建主相互間權利義務之規範，戊○○與周三
      全間亦同受其拘束，該條既約定戊○○持分面積不足差額
      由周三全補足，而未約定戊○○就不足部分應負如何之義
      務，則周三全自負有補足之義務，而不得就其所補差額，
      對戊○○有所主張。丙○○等5人以戊○○不足部分係由
      周三全補足，抗辯戊○○不得請求移轉系爭建物之全部云
      云，並無足取。丙○○等5人又抗辯系爭建物面積為132.2
      6平方公尺，而房屋分配計算表第3條所載戊○○可分得建
      物面積僅為109.37平方公尺，戊○○請求移轉系爭建物全
      部，亦無依據云云。惟查房屋分配計算表首行已載明「起
      造人每人應得房屋坪數0.6x5x0.55=1.65－每平方公尺可
      得房屋分配本體面積」並於首段第點記載「各層各戶實
      際面積以地政機關實際勘測成果表為準」、第點記載「
      以本體為準計算，陽台以1/8為原則，至花台是否與陽台
      同等另議」（見原審卷第11頁），亦即109.37平方公尺為
      房屋本體面積，不含陽台、花台、雨遮等附屬建物及其他
      共同使用部分）。而系爭建物總面積雖為132.26平方公尺
      ，但其中本體面積為110.14平方公尺，其餘為陽台面積12
      .76平方公尺、花台面積3.40平方公尺、雨遮面積0.58平
      方公尺，有建物登記簿謄本在卷可稽（見原審卷第77頁）
      ，其本體面積與房屋分配計算表第3條所載Ｂ2棟一層面積
      109.37平方公尺，相差僅0.77平方公尺，應尚在預估面積
      與實際測量之誤差範圍內，參諸上開第點之約定，戊○
      ○請求移轉系爭建物所有權範圍全部，並無不合，丙○○
      等5人此部分所辯，亦無足取。
（五）丙○○等5人又抗辯戊○○提供土地作為建築基地，委託
      周三全處理系爭建物之建造事宜，而系爭建物之造價費用
      已悉數由周三全先行墊付，依民法第546條第1項規定，戊
      ○○應償還周三全所墊付之費用，在戊○○給付前，丙○
      ○得行使同時履行抗辯。且房屋及土地面積分配表第4點
      分配略圖載有「1.B4、C4須出售，2.B2係戊○○、周三全
      共用。」足見周三全對系爭建物有使用權，則戊○○自不
      得請求交付云云。惟查，系爭契約附件房屋及土地面積分
      配表第3條固約定「戊○○（分得Ｂ2棟一層，持分面積不
      足差額由周三全補足），該層不在合建範圍內，其地上物
      承買及造價與一切有關事宜及費用悉由周三全單獨負責本
      層發包（成本＋20%）」（見原審卷第11頁），惟戊○○
      及周三全同為系爭契約之當事人，與其他契約當事人均同
      受系爭契約及其附件房屋分配計算表所載內容之拘束，房
      屋分配計算表之約定，係就各個地主及建主間之權利義務
      所為規定，非僅為建主相互間權利義務之規範，已如前述
      ，而房屋分配計算表第3條既僅約定，系爭建物之造價與
      一切有關事宜及費用悉由周三全負責，而未約定戊○○就
      建造費用應負如何之義務，則周三全自不得請求戊○○償
      還其所支出之建造費用。且縱認丙○○等5人主張戊○○
      與周三全間為委任契約關係屬實，然民法546條第1項並非
      強行規定，當事人間非不得另為約定，房屋分配計算表第
      3條既已約定由周三全負擔建造費用，可認雙方就此已另
      有約定，況戊○○陳稱因其與周三全均係土地共有人之一
      ，必須其等出具土地使用同意書，才有辦法在土地上建造
      房屋。而其與周三全乃兄弟，故彼二人約定由周三全出資
      負擔全部費用，建好後無償提供一戶房子給戊○○，以取
      得戊○○同意提供土地以建造房屋（見本院前審上字卷第
      66頁反面及第67頁）等情，亦與一般常情，於土地上建造
      房屋，須經有全體土地共有人出具之土地使用同意書，方
      能取得建造執照，眾多土地共有人如有一人不同意，即難
      於該土地上興建房屋，故建商或其他土地共有人為獲得少
      數不欲合建之共有人之同意，均會予以較優厚之合建條件
      ，甚或對持有小面積之土地共有人，免費提供其相當於其
      土地可分得面積之建物，換取其出具土地使用同意書，以
      順利取得建造執照之情形，大致相符。故戊○○主張周三
      全同意負擔費用，無償提供一戶房屋予戊○○，以換取戊
      ○○出具土地使用同意書，核諸通常社會生活經驗，並無
      不合，丙○○等5人抗辯戊○○應償還系爭建物之建造費
      用，於戊○○給付前，丙○○得主張同時履行抗辯云云，
      應非可取。至於房屋及土地面積分配表分配略圖雖載有「
      B2係戊○○、周三全共用」（見原審卷第13頁），惟房屋
      分配計算表已將各地主及建主分得之房屋詳為約定，該房
      屋及土地面積分配表，則係根據房屋分配計算表分配予各
      地主及建主之房屋，計算各人提供合建之土地與所分配建
      物所占土地面積之增減及找補，因戊○○分得建物土地持
      分不足部分，依約由周三全補足，分配略圖上Ｂ2乃記載
      「全、英」，是其所載「2、Ｂ2係戊○○、周三全共用」
      ，僅係表明Ｂ2建物所占之土地面積，係戊○○所有及周
      三全所補足，非謂周三全對之有使用權，否則即與房屋分
      配計算表第3條約定之意旨不符，丙○○等5人以此抗辯戊
      ○○不得請求移轉系爭建物，亦非可取。
六、綜上所述，戊○○本於系爭合作興建房屋契約書及其附件，
    與繼承之法律關係，先位請求丙○○移轉爭建物所有權予其
    ，洵屬有據，應予准許。又戊○○先位之訴既屬有據，則其
    備位之訴部分即無庸再予論斷。從而，原審就上開先位應予
    准許部分，所為戊○○敗訴之判決，就備位不應論斷部分，
    所為戊○○勝訴之判決，均有未洽，戊○○上訴論旨指摘原
    判決不當，求予廢棄改判，為有理由。至備位之訴既無庸再
    予論斷，丙○○等5人上訴論旨指摘原判決關於備位之訴之
    判決不當，應予廢棄改判，即難認有據，應認為無理由。
七、本件事證已臻明確，兩造其餘之攻擊防禦方法及所提證據，
    經審酌後認均無礙判決之結果，爰不予一一論述。
八、據上論結，本件戊○○之上訴為有理由，上訴人甲○○、己
    ○○○、乙○○、丁○○、丙○○之上訴為無理由，依民事
    訴訟法第450條、第449條第1項、第78條、第85條第1項前段
    ，判決如主文。
中    華    民    國    99    年    8    月    24     日
                    民事第十六庭
                        審判長法  官  王聖惠
                              法  官  呂淑玲
                              法  官  謝碧莉
正本係照原本作成。
如不服本判決，應於收受送達後20日內向本院提出上訴書狀，其
未表明上訴理由者，應於提出上訴後20日內向本院補提理由書狀
（均須按他造當事人之人數附繕本）上訴時應提出委任律師或具
有律師資格之人之委任狀；委任有律師資格者，另應附具律師資
格證書及釋明委任人與受任人有民事訴訟法第466條之1第1項但
書或第2項（詳附註）所定關係之釋明文書影本。
中    華    民    國    99    年    8     月    25    日
                              書記官  李翠齡
附註：
民事訴訟法第466條之1（第1項、第2項）：
對於第二審判決上訴，上訴人應委任律師為訴訟代理人。但上訴
人或其他法定代理人具有律師資格者，不在此限。
上訴人之配偶、三親等內之血親、二親等內之姻親，或上訴人為
法人、中央或地方機關時，其所屬專任人員具有律師資格並經法
院認為適當者，亦得為第三審訴訟代理人。

司法院資訊處製作；財團法人民間司法改革基金會備份。
